【裁判字號】    87,易,5598
【裁判日期】    890302
【裁判案由】    公共危險
【裁判全文】
臺灣板橋地方法院刑事判決                        八十七年度易字第五五九八號
    公  訴  人  臺灣板橋地方法院檢察署檢察官
    被      告  甲○○
    選任辯護人  楊明廣
                鄭仁哲
    被      告  辛○○
右列被告因公共危險案件，經檢察官提起公訴 (八十七年度偵字第七七七三號)，本
院判決如左：
    主    文
甲○○、辛○○均無罪。
    理    由
一、公訴意旨略以：被告甲○○係台北縣三重市○○○路九十六巷三十四號之房屋所
    有權人，與告訴人戊○○所有之同巷三十六號房屋原為同時期所一同興建之本國
    加強式磚造建築，地基共構並使用共同壁，於民國（下同）八十五年十二月間，
    被告甲○○與同巷三十二號之第三人陳河田合建五層樓房屋，由被告辛○○承包
    土木工程。興建之初，拆除舊屋時，未保留與告訴人相毗鄰之共同壁內之鋼筋適
    當長度，俾日後共構，反而將鋼筋露出牆面部份悉數齊頭減除，致告訴人所有之
    房屋已減損原有支撐力。被告甲○○與辛○○於開工後又未確實依建築技術規則
    建築設計施工編第八章第一節通則第一百五十條：﹁凡從事建築物之興築、增建
    、改建、修建及拆除等行為時，應於其施工場所設置適當之防護圍籬、擋土設備
    、施工架等安全措施，已以預防人命之意外傷亡、地層下陷、建築物之倒塌等而
    危及公共安全。﹂及同規則第一百五十四條第三款：﹁靠近鄰房挖土，深度超過
    其基礎時應符合本規則建築構造編中有關規定辦理。﹂相關規定辦理，進而違反
    同規則第二章基礎構造第六十二條規定：﹁基礎設計時，需先查明其鄰近建築物
    之基礎或地下建築物及設施之位置及構造情形，以為設計防護設施之依據，前項
    開挖防護措施、應依本章第六節及建築施工編有關挖土安全措施之規定、妥為設
    計施工、防止鄰地之沉落、側移、崩塌及鄰房之損害。．．．﹂之規定，將地界
    內共構之基礎拆除、並於拆除時擾動基礎下之土壤，造成基礎下土壤鬆動基礎承
    載力降低，被告甲○○並於領得使用執照後，進行二次施工，在頂樓加蓋違建，
    致上開興建工程完工後，因地表荷重增加，地層產生密壓作用，而使戊○○所有
    之房屋產生不均勻之沈陷，致告訴人之房屋一樓樑柱系統均有嚴重開裂，有結構
    損害之現象，磚牆與樑柱交接處大都有開裂現象，門窗、隔間之木板牆也出現明
    顯之傾斜，於地震發生時有立即倒塌之危險，致生公共危險，因認被告涉刑法第
    一百九十三條之公共危險罪嫌云云。
二、按犯罪事實應依證據認定之，無證據不得推定其犯罪事實，又不能證明被告犯罪
    者，應諭知無罪之判決，刑事訴訟法第一百五十四條及第三百零一條第一項分別
    定有明文。又刑法第一百九十三條之公共危險罪，係以承攬工程人或監工人於營
    造或拆卸建築物時，違背建築技術成規，致生公共危險者為構成要件，故不但其
    犯罪之主體必須為工程之承攬人或監工人，且必須有犯罪之故意為前提，最高法
    院七十年度臺上字第二六一六號及七十四年度臺上字第四七０一號判決意旨可資
    參照。再按刑法第一百九十三條之公共危險罪係採具體危險制，僅有一定行為存
    在尚有未足，該行為是否已發生侵害法益之具體危險，仍須進而予以認定。至於
    公共危險已否發生，應以一般人之判斷為基準，自客觀上予以認定，始足當之，
    合先敘明。本件公訴人認被告涉有上開罪嫌，無非以台灣省土木技師公會鑑定報
    告書之鑑定結果為其依據。
三、訊據被告甲○○、辛○○均堅決否認有何公共危險犯行，被告甲○○辯稱：伊只
    是地主，並不會蓋房子，伊是將整工程包給辛○○做，且並未監工，監工是由設
    計人乙○○建築師負責等語；被告辛○○辯稱：伊完全是按照計者的設計施工，
    有關擋土安全措施，依法律規定須開挖一米半才需要做，除非有地質勘驗報告認
    為有做擋土安全措施之必要，設計者才會做此設計，本案施工前，伊有問過乙○○建築師是否有設置安全措施之必要，他說不需要，只要用筏式基礎即可，又鄰
    房發生龜裂現象，伊有問建築師如何處理，他表示沒有關係，因他有在場監工，
    又是專業人士，所以伊即依指示施工等語。查：
（一）按刑法第一百九十三條中所謂承攬工程人或監工人，係指施工承造建築物之營
      造廠商或依法負有監造責任之建築師（參照建築法第十三條第一項、第十四條
      ）或其他實際從事此等施作、監工之人而言，房屋之起造人將建築物交由營造
      業者承攬施作者，就其所定作之工作物設置保管欠缺所致損他人之權利，除依
      民法等相關法律規定負有民事賠償責任外，尚無從比附援引上述刑法規定加以
      處罰。查本案被告甲○○僅係台北縣三重大同南路九十六巷三十二號新建物起
      造人之一，其並未參與該工程之施工或擔任監工等情，已據共同被告辛○○陳
      述在卷，是在查被告甲○○無共同實施或教唆、幫助犯罪事證之情形下，並無
      從科以本案因身分或其他特定關係始能成立之罪名，先此指明。
（二）本案告訴人所有之台北縣三重市○○○路九十六巷三十六號建物（下稱系爭三
      十六號建物）固有樑、柱、牆面龜裂等損壞現象，惟究其原因，依中華民國建
      築技術學會之鑑定意見，認台北縣三重市○○○路九十六巷三十二號新建物（
      下稱三十二號新建物）並無開挖地下室，且基礎開挖時深度亦在一公尺內，故
      該三十二號新建物施工時應不致於造成系爭三十六號建物基礎下方土壤擾動，
      而係由於該三十二號新建物於竣工取得建築執照後，再行二次施工增建，增加
      土壤之載重超過原先設計之載重，導致土壤因壓密作用而增加其沈陷量，及因
      系爭三十六號建物係為無建築執照之老舊建築，屋齡已屆四十年以上，當時建
      築物於左右兩側承重牆間並無地樑連接，基礎承載力較差，致使系爭三十六號
      建物向三十二號新建物基地方向產生不均勻的差異沈陷造成。又系爭三十六號
      建物經現場會勘後研判其結構安全度雖略有降低，但在正常使用下，結構安全
      應無虞等情，有中華民國建築技術學會鑑定報告書一份在卷可稽，並經鑑定人
      丙○○、己○○建築師到庭陳述明確。是系爭三十六建物既在正常情況下安全
      無慮，縱有因三十二號新建物之二次增建而造成損壞之情形，然因並未發生具
      體危險之結果，依首揭說明，核與刑法第一百九十三條之構成要件不相符合，
      自難對被告二人以該罪相繩。
（三）卷附台灣省土木技師公會之鑑定報告書及鑑定人丁○○、庚○○土木技師之鑑
      定意見雖認系爭三十六號建物之損壞原因係三十二號新建物於原舊有建築拆除
      時，違背建築技術規則設計編第一百五十四條及構造編第六十二條之規定，未
      為安全防護措施，致拆除時亦將地界內共構之基礎拆除，而擾動基礎下之土壤
      ，造成基礎下土壤鬆動，使基礎承載力降低，並由於三十二號建物興建工程完
      成，地表重荷重增加，地層產生壓密作用，而使系爭三十六號建物產生不均勻
      沈陷，造成標的物受損，且受損情狀接近拆除重建之標準云云。然即使採用該
      鑑定報告之意見，因被告甲○○僅為三十二號新建物起造人之一，已如前述，
      自難科予被告甲○○刑責。至被告辛○○部分，經訊據證人乙○○建築師證稱
      ：伊當初設計時是採筏式基礎設計，因設計時並沒有開挖地下室，且地基開挖
      在一米半內，故伊認為不需要做土質ＣＣＰ處理及鋼板樁擋土牆設施，現場亦
      是由伊監工，伊知道隔鄰三十六號房子有龜裂發生，因建築房子偶有難免，有
      告訴被告他們趕快與被害人和解等語，可知三十二號新建物由設計人乙○○建
      築師為設計監工時，即認無需加做安全措施工程，是該安全措施縱有設置之必
      要，但並無積極證據足證被告辛○○有故意違背建築技術成規而不設置之情形
      ，是亦難論以被告辛○○上開罪責。
綜此，本院復查無其他積極證據足資認定被告有何公共危險罪之犯行，應認不能證明
其等犯罪，自應諭知無罪之判決，以免冤抑。
據上論斷，應依刑事訴訟法第三百零一條第一項，判決如主文。
本案經檢察官陳盈錦到庭執行職務
中    華    民    國      八十九      年      三      月      二        日
                                      臺灣板橋地方法院刑事第二庭
                                          法  官  古  秋  菊
右正本證明與原本無異。
如不服本判決，應於判決送達後十日內，向本院提出上訴狀。
                                          書記官  梁  福  建
中    華    民    國      八十九      年      三      月      六        日


司法院資訊處製作；財團法人民間司法改革基金會備份。
